【裁判字號】    92,再,13
【裁判日期】    921205
【裁判案由】    再審之訴
【裁判全文】
臺灣臺中地方法院民事判決  九十二年度再字第一三號
    再審  原告  乙○○
    訴訟代理人  黃楊淑惠
    再審  被告  甲○○
右當事人間請求確定界址事件，再審原告對於中華民國九十二年四月十一日本院第二
審確定判決 (九十年度簡上字第三三三號)，提起再審之訴，本院不經言詞辯論，判
決如下：
    主    文
再審之訴駁回。
再審訴訟費用由再審原告負擔。
    事實及理由
壹、再審意旨略以：再審原告前與再審被告間請求拆屋還地事件 (下稱系爭事件），
    本院沙鹿簡易庭以八十五年度沙簡字第四０五號 (下稱原一審)判決 (下稱原一
    審判決）再審原告勝訴，認原一審判決附圖所示Ｇ、Ｍ、Ｎ、Ｅ、Ｇ連線範圍內
    之土地為再審原告所有，再審被告應將該範圍內之地上建物拆除，並將該土地交
    還再審原告，再審被告不服提起上訴，經本院以九十年度簡上字第三三三號 (
    下稱原二審）判決 (下稱原確定判決)，竟依據再審被告於原二審第一次辯論終結
    後，再開辯論期間提起確定界址之反訴，以該反訴為有理由，重新認定兩造之界
    址為原一審判決附圖所示Ｇ、Ｅ、Ｄ連線，認原一審判決附圖所示Ｇ、Ｍ、Ｎ、
    Ｅ、Ｇ連線範圍之土地非再審原告所有，駁回再審原告第一審之請求。惟再審被
    告所提起之確定界址反訴，業經本院八十五年度簡上字第二二三號性質上屬確定
    界址訴訟之判決確定在案，再審被告之確定界址反訴係對同一事件更行起訴，原
    確定判決竟未依法駁回，應有適用法規顯有錯誤之再審事由；且司法院大法官會
    議第三七四號解釋 (下稱釋字第三七四號），明示地籍重測應無增減人民私權效
    力之意旨，而依再審被告所主張之界址，再審原告所有坐落台中縣烏日鄉○○段
    第三０七地號土地 (下稱第三０七號土地）面積較重測前減少五．九六平方公尺
    ，再審被告所有之坐落同段第三三八地號土地 (下稱第三三八號土地），則較重
    測前增加五．九二平方公尺，已嚴重增減兩造私權，原確定判決採認再審被告之
    主張，亦有適用法規顯有錯誤之再審事由；另原確定判決對於內政部土地測量局
    (即前台灣省政府地政處土地測量局，下稱土地測量局)，於八十七年五月四日以
    八七地測二字第０七０九六號函 (下稱第０七０九六號函）檢送依最新儀器作成
    之鑑定圖證據，未加以斟酌使用，亦有民事訴訟法第四百九十六條第一項第十三
    款之再審理由；又原確定判決依憑之土地測量局九十一年十月三十日地測二字第
    ０九一００一五一三八號函、九十一年八月二十八日地測二字第０九一００一二
    ００六號函所載八十六年九月二十三日八六地測二字第一七五七四號函 (下稱第
    一七五七四號函）檢送之鑑定圖，業經該局第０七０九六號函作廢，該鑑定圖有
    嚴重瑕疵，原確定判決未斟酌土地測量局第０七０九六號函，並將已作廢效力有
    如行政處分之鑑定圖送予鑑測機關，並以為判決基礎，應認有民事訴訟法第四百
    九十六條第一項第十三款、第十一款之再審事由，爰依上開規定提起本件再審之
    訴云云。
貳、再審之訴，顯無再審理由者，得不經言詞辯論，以判決駁回之，民事訴訟法第五
    百零二條第二項定有明文。原確定判決並無再審原告主張之再審原因，再審原告
    提起本件再審之訴，顯無再審理由，爰不經言詞辯論，以判決駁回之，理由如下
    ：
一、
(一)、民事訴訟法第四百九十六條第一項第一款所謂適用法規顯有錯誤，係指確定判
      決所適用之法規，顯然不合於法律規定，或與司法院現尚有效及大法官會議之
      解釋，或現尚有效之判例顯有違反，或消極的不適用法規，顯然影響裁判者而
      言，並不包括判決理由矛盾、理由不備、取捨證據失當、認定事實錯誤及在學
      說上諸說併存尚無法規判解可據致發生法律上見解歧異等情形在內 (最高法院
      五十七年台上字第一０九一號判例、九十年度台再字第二七號、九十二年度台
      上字第三二０號判決參照)。
(二)、不動產經界之訴，即定不動產界線或設置界標之訴，其原告請求確定至一定界
      線之土地屬於自己所有者，為確認不動產所有權之訴，不得謂為不動產經界之
      訴 (最高法院二十七年上字第一四五一號判例）。依再審原告提出之原確定判
      決、本院八十五年度簡上字第二二三號判決 (均影本）所示，本院八十五年簡
      上字第二二三號判決，業已於判決理由四詳載：「．．．本件上訴人 (即再審
      原告）固聲明請求．．．，惟其實係就所有權有所爭執而請求確認至附圖所示
      ＨＦＢ連線之土地屬其所有，為確認所有權之訴，不得謂係不動產經界之訴」
      (見該判決第十九頁)等語，此與再審被告於系爭事件原二審提起之反訴，性質
      上為不動產經界之訴，兩者訴訟標的並非同一，自無對同一事件更行起訴之問
      題，原確定判決據以認為再審被告所提起確定界址之反訴合法，進而為實體判
      決，應無適用法規顯有錯誤之可言。
(三)、釋字第三七四號所揭櫫「．．．地籍圖重測，純為地政機關基於職權提供土地
      測量技術上之服務，將人民原有土地所有權範圍，利用地籍調查及測量等方法
      ，將其完整正確反映於地籍圖，初無增減人民私權之效力．．．有爭執之土地
      所有權人尚得依法提起民事訴訟請求解決．．．」之見解，旨在確保人民之訴
      訟權及財產權，亦即人民私法上之權利，不應由行政機關 (地政機關）決定，
      人民財產上之權利如發生爭執 (界址爭議)，僅能由司法機關 (民事法院） 終
      局確定，人民亦有權提起 (民事）訴訟請求解決，司法機關不得拒絕受理而已
      ，非謂司法機關受理確定界址訴訟時，審理之結果不得與原土地登記簿記載面
      積不同，是縱依原確定判決認定兩造間界址，計算第三０七號、第三三八號土
      地面積，與原土地登記簿記載相較有所增減，亦與釋字第三七四號所揭櫫之意
      旨無涉，更無何違背法令之處。
二、
(一)、民事訴訟法第四百九十六條第一項第十三款所謂當事人發見未經斟酌之證物或
      得使用該證物，係指在前訴訟程序不知有該證物，現始知之，或雖知有此而不
      能使用，現始得使用者而言，若其證據在前訴訟程序中業已提出，經法院審核
      不予採取；或雖已提出，但法院漏未斟酌；或當事人早知有此證物得使用而不
      使用等情形，均不得據為該款之再審理由 (最高法院二十九年上字第一００五
      號判例；九十一年度台聲字第三五八號、八十七年度台上字第一一六０號、七
      十七年度台上字第五九二號判決參照)。
(二)、土地測量局第０七０九六號函檢送之鑑定圖，係兩造於本院八十五年度簡上字
      第二二三號事件訟爭期間，本院囑託土地測量局鑑定後之成果，此有再審原告
      提出之前開函文及鑑定圖 (均影本）可稽，顯見該鑑定圖係再審原告於系爭事
      件審理期間早已知悉之證據，且難認再審原告有何不能使用之情事，自無所謂
      發見未經斟酌之證物或得使用該證物可言。況且，本院八十五年度簡上字第二
      二三號事件卷宗，係原二審法院受理系爭事件期間依職權調取者 (見原確定判
      決第九頁），是附於該卷宗內之前開鑑定圖，顯係前訴訟程序中業已提出，該
      鑑定圖不問係經原確定判決審核不予採取或漏未斟酌，亦與民事訴訟法第四百
      九十六條第一項第十三款所定之再事由有間。
三、
(一)、為判決基礎之行政處分，其後已變更者，依民事訴訟第四百九十六條第一項第
      十一款規定，固得作為再審之事由，但須確定判決係以行政處分為判決基礎，
      且該行政處分嗣後經變更者，始足當之。以具有特別知識之第三人，在訴訟程
      序上陳述關於特別法規或經驗定則之意見，而以其陳述，為證據之用者，謂之
      鑑定，鑑定僅為一種調查證據之方法，法院就鑑定人依其特別知識觀察事實加
      以判斷而陳述之鑑定意見，固得依自由心證判斷事實之真偽，然就鑑定之鑑定
      意見可採與否，仍應踐行調查證據之程序而後定其取捨，法院不得不問其取捨
      之理由如何，全盤採用鑑定結論為裁判之依據 (最高法院七十九年台上字第五
      四０號判例）；所謂行政處分係指中央或地方官署基於公法上之權力，就特定
      事件所為積極或消極之意思決定而發生一定之效果者而言，行政處分如已有效
      存在，縱內容有不當或違法，在上級官署依訴願程序撤銷之前，司法機關不能
      否認其效力，民事法院對該行政處分是否適當，亦無權斟酌 (最高法院五十二
      年台上字第六九四號判例、八十一年度台上字第一八五四號、八十二年度台上
      字第一八五九號、第九六五號、八十三年度台上字第一一七二號判決)。
(二)、依再審原告提出之土地測量局第０七０九六號函所示，該局第一七五七四號函
      檢送之鑑定圖，乃係兩造於本院八十五年度簡上字第二二三號事件訟爭期間，
      本院囑託土地測量局鑑定後之成果，性質上僅屬調查證據方法，並應由法院踐
      行調查證據之程序後定其取捨，依自由心證判斷事實真偽之鑑定而已，顯非行
      政官署基於公法上之權力所為，司法機關無權審酌其適當與否之行政處分；且
      土地測量局第一七五七四號函經該局第０七０九六號函表示作廢時，既係在原
      二審言詞辯論終結前，亦即在原確定判決作成前，根本無所謂嗣後經變更之問
      題，再審原告執以為民事訴訟法第四百九十六條第一項第十一款之再審事由，
      顯屬無據。
肆、據上論結，本件再審之訴，顯為無理由，依民事訴訟法五百零二條第二項、第七
    十八條，判決如主文。
中        華        民        國  九十二  年      十二    月        五    日
                                臺灣臺中地方法院民事第一庭
~B審判長法官  林清鈞
~B法      官  陳宗賢
~B法      官  劉長宜
右為正本係照原本作成。
不得上訴。
中        華        民        國  九十二 年      十二     月      五     日
~B法院書記官


司法院資訊處製作；財團法人民間司法改革基金會備份。
